臺灣苗栗地方法院民事判決　　　　　 93年度訴字第288號
原　　　告　甲○○
訴訟代理人　陳淑芬律師
複　代理人　丙○○
被　　　告　乙○○
上列當事人間分割共有物事件，本院於民國94年10月21日言詞辯
論終結，判決如下：
    主  文
兩造共有坐落苗栗縣卓蘭鎮○○○段六四地號土地，地目田，面
積五一三五平方公尺分割為如附圖方案一所示64-A部分面積三二
八三平方公尺分歸被告取得；64-B部分面積一八五二平方公尺分
歸原告取得。
訴訟費用由被告負擔五一三五分之三二八三；餘由原告負擔。
    事實及理由
甲、程序方面：
  一、被告經合法通知，未於最後言詞辯論期日到場，核無民事
      訴訟法第386 條各款所列情形，爰依原告之聲請，由其一
      造辯論而為判決。
  二、本件原告前以本院89年度訴字第353 號訴請被告將其名下
      所有坐落苗栗縣卓蘭鎮○○○段64地號土地應有部分各1/
      3 移轉登記予原告及訴外人馮金廷，並請求就上開土地為
      原物分割，嗣原告撤回對於馮金廷之起訴，並與被告乙○
      ○於民國89年11月3 日達成和解，和解成立內容為：(1)被
      告願將上開土地面積5255平方公尺辦理回復登記應有部分
      1895/5255 予原告；(2)兩造共有前項土地，願以原物分割
      ，分割方法為如該和解筆錄附圖一所示編號B部分面積189
      5平方公尺分歸原告取得；編號A部分面積1838平方公尺及
      編號C 部分面積1522平方公尺分歸被告取得，兩造並願協
      同辦理回復及分割登記。惟查於兩造尚未依和解成立內容
      辦理回復及分割登記之際，上開土地即於92年間因開闢道
      路之故，而為政府逕為分割出64之19、64之21地號，面積
      分別為55、65平方公尺，並辦理徵收完竣。嗣原告於92年
      10月3 日聲請本院依上開和解內容為強制執行，經本院民
      事執行處92年度執字第5617號向苗栗縣大湖地政事務所查
      詢結果，據覆稱：上開和解成立內容第2 項，因分割後宗
      數（3 筆）超過共有人數（2 人），與農業發展條例第16
      條規定不合，是登記機關無法依筆錄內容辦理登記等語（
      見卷第30頁），原告據此遂撤回強制執行之聲請，並提起
      本訴，再次請求分割共有物等事實，業據本院依職權調取
      上開相關卷宗核明無誤。按分割共有物之和解，充其量僅
      為共有人間之分割契約，並非具有形成效力之分割判決，
      從而上開和解成立內容第2 項既因違反法律之強制規定而
      無效，則原告另行提起本訴，請求分割共有物，應為法之
      所許，合先敘明。
乙、實體方面：
  一、原告起訴主張：坐落苗栗縣卓蘭鎮○○○段64地號土地，
      地目田，面積5135平方公尺，為兩造所共有，應有部分分
      別為原告1895/5255 ，被告3360/5255 ，茲因上開土地並
      無因物之使用目的不能分割之情形，兩造間亦未訂有不分
      割之期限，因兩造間無法達成分割之協議，爰請求准予分
      割為如附圖方案一所示，將其中編號64之B 部分面積1852
      平方公尺分歸原告所有，64之A 部分面積3283平方公尺分
      歸被告所有。
  二、被告則於第一次言詞辯論期日到場聲明：原告之訴駁回；
      並於本院94年9 月15日勘驗現場時陳稱：伊希望照現耕位
      置分割為三塊，並釘樁，只要不損害伊所有房屋，伊同意
      原告之分割方案等語。
  三、按除因物之使用目的不能分割或契約訂有不分割之期限者
      ，共有人得隨時請求分割共有物；又分割之方法不能協議
      者，法院得因任何人之聲請為原物分割或變價分割，民法
      第823 條第1 項前段、第824 條第2 項定有明文。本件系
      爭土地，地目田，面積為5135平方公尺，為兩造所共有，
      應有部分分別為原告1895/5255 ，被告3360/5255 之情，
      業據原告提出土地登記謄本為證（見卷第77頁），堪信為
      真實。又系爭土地之地目雖為田，使用分區為山坡地保育
      地，使用地類別為農牧用地，惟查因原告自78年起即將其
      對系爭土地之應有部分權利信託登記於被告名下，有契約
      書附在本院89年度訴字第353 號卷可稽，而兩造亦已於89
      年11月3 日成立訴訟上和解，由被告將其中應有部分1895
      /5255 回復登記為原告所有，並已辦妥登記在案，是自應
      解為系爭土地係兩造於89年1 月4 日農業發展條例修正施
      行前之共有耕地，依同條例第16條第1 項第4 款規定，得
      分割為單獨所有。此外系爭土地並無不能分割之情形，亦
      未以契約訂有不分割之期限，從而兩造既未能協議分割，
      則原告請求就系爭共有土地予以裁判分割，自無不合，應
      予准許。
  四、次按法院定共有物之分割方法，應斟酌當事人之聲明、共
      有物之性質、經濟效用及全體共有人之利益等公平決之。
      經查系爭土地本係兩造及訴外人馮金廷等3 兄弟共有，因
      受當時法令之限制，遂信託登記於被告1 人名下，其後兩
      造於本院89年度訴字第353 號分割共有物事件中達成和解
      ，被告願將系爭土地應有部分1895/5255 移轉登記予原告
      ，訴外人馮金廷部分則仍繼續信託登記於被告名下等情，
      已如前述；而系爭土地目前係由上開3 人各按渠等現耕之
      位置占有使用中，亦經本院依職權勘驗現場屬實，製有勘
      驗筆錄在卷可考（見卷第120 頁）；參以原告主張之分割
      方案即如附圖苗栗縣大湖地政事務所94年9 月23日製作之
      土地複丈成果圖方案一所示，大致係按上開3 人現耕之位
      置而為分割，僅因受限於須將位於64-B兩側之土地連成一
      筆，故於64-B西南邊與地籍圖線之間留設2 公尺空間，俾
      供位於64-B兩側之64-A部分土地得以連接成為一筆土地，
      以資符合農業發展條例第16條第2 項所定分割後之宗數不
      得超過共有人人數之規定。此外參諸上開分割方案中64-A
      左側土地已有被告所有之房屋占用其上，64-A右側土地則
      為訴外人馮金廷占用種植甜柿中，64-B土地則係原告占有
      之空地，均經本院勘驗現場，及囑託苗栗縣大湖地政事務
      所測量無誤，製有94年7 月12日複丈成果圖在卷為憑（見
      卷第136 頁），是以本件自以將64-A部分面積3283平方公
      尺分歸被告所有，64-B部分面積1852平方公尺分歸原告所
      有，始符當事人之使用現狀，及當事人之期待，至於上開
      分割方案其中64-A左側部分與64-B部分之界線，係經本院
      勘驗現場時諭令測量人員按照其間已設置之鐵絲網為界測
      量，是上開分割方案即不致有拆除被告房屋之可能，對被
      告並無損害。是本院綜上各情，認以如附圖方案一所示之
      分割方法堪稱允當，爰判決如主文第1 項所示。
  五、又分割共有物之訴，兩造間本可互換地位，本件原告起訴
      雖於法有據，但被告之應訴實因訴訟性質所不得不然，故
      所為抗辯自為伸張或防衛權利所必要，是以本院認本件之
      訴訟費用應由兩造各按分得面積之比例分擔，始為公允，
      爰諭知如主文第2 項所示。
  六、據上論結，本件原告之訴為有理由，依民事訴訟法第 385
      條第1 項前段、第85條第1 項但書，判決如主文。
中　　華　　民　　國　　94　　年　　11　　月　　4 　　日
                  民事庭法  官  黃佩韻
以上正本係照原本作成。
如對本判決上訴，須於判決送達後20日內向本院提出上訴狀。
                        書記官  蔡健忠
中　　華　　民　　國　　94　　年　　11　　月　　4 　　日
